【裁判字號】    98,台上,241
【裁判日期】    980219
【裁判案由】    返還不當得利
【裁判全文】
最高法院民事判決              九十八年度台上字第二四一號
上  訴  人  交通部鐵路改建工程局
法定代理人  辛○○
訴訟代理人  彭志傑律師
被 上訴 人  甲○○
            乙○○
            丙○○
            丁○○
            戊○○
            己○○
            庚○○
共      同
訴訟代理人  徐南城律師
上列當事人間請求返還不當得利事件，上訴人對於中華民國九十
七年十月十四日台灣高等法院第二審判決（九十七年度重上字第
一八七號），提起上訴，本院判決如下：
    主  文
原判決廢棄，發回台灣高等法院。
    理  由
本件被上訴人主張：伊分別所有坐落如原判決附表（下稱附表）
一所示土地（下稱徵用土地），經訴外人台北縣政府於民國九十
一年九月二十六日公告徵用，預計徵用期間自九十一年九月二十
六日起至九十五年十二月三十一日止，並核發土地補償使用費計
算標準詳如附表一所示，上訴人因鐵路地下化南港專案工程，除
徵用土地外，尚需使用伊所有如附表二所示土地（下稱租用土地
），乃與伊另簽訂土地使用合約，約定使用期間自九十一年五月
一日起至九十五年十二月三十一日止，給付使用費計算標準詳如
附表二所示。詎上訴人於九十五年十二月三十一日使用期限屆至
後，竟未辦理徵用土地程序及簽訂租用土地合約，無法律上原因
而繼續占用上開土地，迄至九十七年一月八日始返還，則其自九
十六年一月一日起至九十七年一月八日止顯受有利益，致伊受有
無法使用土地之損害等情。爰依民法第一百七十九條之規定，求
為命上訴人給付被上訴人甲○○、乙○○、丙○○、丁○○、戊
○○（下稱甲○○等五人）各新台幣（下同）二百零三萬四千八
百七十五元、被上訴人己○○四十一萬五千八百九十二元、被上
訴人庚○○四十一萬六千二百七十二元，及均自訴狀繕本送達翌
日起算法定遲延利息之判決。
上訴人則以：伊於九十五年十二月十九日與被上訴人進行返還土
地會勘事宜，該日即應視為點交土地日；縱認於九十七年一月八
日始返還土地，亦係因配合被上訴人要求修改復舊工程之施工設
計所致，伊並無可歸責之事由，自無受有使用土地之利益可言；
又縱認伊無權使用而受有利益，應參照土地法第九十七條規定，
以土地之申報地價年息百分之十為限，作為計算不當得利之基準
為當等語，資為抗辯。
原審維持第一審所為上訴人敗訴之判決，駁回其上訴，係以：上
訴人使用被上訴人分別所有徵用土地與租用土地，期間均至九十
五年十二月三十一日屆至，而前開土地至九十七年一月八日經台
北縣汐止地政事務所（下稱汐止地政事務所）辦理鑑界後，由被
上訴人確認土地界址完畢；上訴人自九十六年一月一日起即未給
付前開土地補償使用費等情，有土地登記謄本、徵用土地使用補
償費發放清冊、土地使用合約及上訴人九十七年一月十七日鐵工
規字第○九七○○○○六九四號書函可憑，且為兩造所不爭執，
堪信為真。上訴人雖以上開情詞置辯，惟查九十六年二月十四日
會勘紀錄記載：「召開本次會勘研討土地歸還時程及地貌回復程
度事宜。」、「前揭私有土地復舊工程預定九十六年九月底完成
，屆時歸還土地，該期間與地主（指被上訴人）之租金費用請本
局（指上訴人）規劃組儘速依程序簽辦。」等語以觀，足見兩造
協商歸還土地時程預定為九十六年九月底，而九十五年十二月十
九日僅係就前開土地現狀會勘，進行協商而已，並未辦理點交事
宜至明。上訴人雖配合甲○○等人要求保留排水溝圍牆勿拆除並
設置排水孔，暨變更二座梯位置，但對其復舊工程預定完成工期
不生影響，此外，上訴人亦未提出其他證據證明有何影響。上訴
人辯稱至九十七年一月八日完成鑑界點交，係肇因於被上訴人所
致云云，要不足採。再上訴人於九十六年十二月二十六日固將前
開土地已完成復舊之土地現狀，當日並聲明歸還予被上訴人，有
該日會議紀錄可證，惟上訴人需將前開土地原填土挖除，以回復
土地原狀，因上訴人挖除原填土後，而與鄰地間之界址，陷於不
明確之狀態，則其回復原狀之義務，自應含確定界址在內。故於
會議內約定由上訴人向汐止地政事務所申請鑑界，並訂於九十七
年一月八日辦理鑑界；嗣汐止地政事務所鑑界，經被上訴人確定
界址後，始正式完成土地點交事宜。上開會議紀錄雖載「另為協
助各土地所有權人確定與鄰地之界址，經本局（即上訴人）向汐
止地政事務所申請鑑界」乙語，然上訴人就前開土地之回復原狀
義務，既含確定界址在內，自不因前揭片面記載，而得免除其應
辦理鑑界之義務。是上訴人辯稱其係於九十六年十二月二十六日
完成點交，並非九十七年一月八日云云，亦不足採。上訴人使用
前開土地之期限，僅至九十五年十二月三十一日，惟至九十七年
一月八日始完成土地回復原狀及點交事宜，且自九十六年一月一
日起即未再給付使用費予被上訴人，為兩造所不爭執，則其自九
十六年一月一日起至九十七年一月八日止，即屬無法律上原因，
而繼續使用前開土地，顯受有利益，致被上訴人受有無法使用土
地之損害甚明。被上訴人依不當得利法則，請求上訴人返還其所
受利益，即屬有據。爰審酌上訴人繼續使用前開土地，本應給付
與原徵用土地、租用土地相當之使用費，而免依原徵用土地及租
用土地合約計算標準（詳如附表一二所示）所應給付之使用費受
有利益等情狀，認上訴人應返還其所受利益，以給付甲○○等五
人各二百零三萬四千八百七十五元、己○○四十一萬五千八百九
十二元，庚○○四十一萬六千二百七十二元為當（詳如附表三所
示）。又被上訴人係依民法第一百七十九條之規定，請求上訴人
返還其無法律上原因占用前開土地所受之利益，要與被上訴人所
受損害額為若干無涉。是上訴人辯稱本件應參照土地法第九十七
條規定，以土地申報地價年息百分之十作為計算不當得利之基準
；被上訴人請求之金額與被上訴人所受損害額，並不相當云云，
亦無可採。從而，被上訴人依民法第一百七十九條之規定，請求
上訴人給付甲○○等五人各二百零三萬四千八百七十五元、己○
○四十一萬五千八百九十二元、庚○○四十一萬六千二百七十二
元，及均自訴狀繕本送達翌日即九十七年一月十八日起算之法定
遲延利息，為有理由，應予准許等詞，為其判斷之基礎。
按解釋意思表示，固須探求當事人之真意，不能拘泥於所用之詞
句，但書據之文字已表示當事人之真意，無須別事探求者，即不
得捨書據文字而更為曲解（本院十七年上字第一一一八號判例參
照）。查卷附兩造所不爭之九十六年十二月二十六日「本局（即
上訴人）南港專案汐止臨時站及機車停車站用地點交事宜」會議
紀錄既載明：「……會議結論：台北縣汐止市八一四、八二五、
八二五之一、八三九、八三九之一、八四○、八四○之一、八四
一、八四一之一、八四二、八四二之二、九○九及九一○地號等
十三筆土地（即前開土地）已復舊完竣，自即日（九十六年十二
月二十六日）起歸還原土地所有權人（即被上訴人）」等語（見
原審卷第四七頁），既明示前開土地已復舊完竣，並於九十六年
十二月二十六日即點交返還被上訴人，則原審謂上訴人回復原狀
之義務含確定界址在內，於九十七年一月八日經汐止地政事務所
鑑界，被上訴人確定界址後，始正式完成土地點交事宜云云，揆
諸上開判例意旨，是否已捨書據之文字，而別事探求，非無疑義
。原審未遑詳加推闡，探求雙方之真意，遽為上訴人不利之認定
，自嫌速斷。上訴論旨，指摘原判決不當，聲明廢棄，非無理由
。
據上論結，本件上訴為有理由。依民事訴訟法第四百七十七條第
一項、第四百七十八條第二項，判決如主文。
中    華    民    國  九十八  年    二    月   十九   日
                      最高法院民事第五庭
                          審判長法官  劉  延  村
                                法官  許  澍  林
                                法官  黃  秀  得
                                法官  許  正  順
                                法官  魏  大  喨
      本件正本證明與原本無異
                                      書  記  官
中    華    民    國  九十八  年    三    月    三    日
                                                      v


司法院資訊處製作；財團法人民間司法改革基金會備份。
